【裁判字號】    92,訴,19
【裁判日期】    920528
【裁判案由】    徵收補償
【裁判全文】
高雄高等行政法院判決                                九十二年度訴字第一九號
                              .
    原      告  甲○○
    訴訟代理人  乙○○律師
    被      告  屏東縣政府
    代  表  人  丙○○  縣長
    訴訟代理人  丁○○
右當事人間因徵收補償事件，原告不服內政部中華民國九十一年十一月二十二日台內
訴字第○九一○○○六八○一號訴願決定，提起行政訴訟。本院判決如左：
    主  文
原告之訴駁回。
訴訟費用由原告負擔。
    事  實
甲、事實概要：
    緣原告所有坐落屏東縣萬巒鄉○○○段一○○七之二地號（分割自同段一○○七
    地號）面積○、○六七六公頃及一○一一之一地號（分割自同段一○一一地號）
    面積○、○五九五公頃等二筆土地（以下簡稱系爭土地），為經濟部水利署興
    建東港溪萬巒大橋上游段疏濬（延長）工程需要用地，經奉內政部民國（下同）
    九十年八月七日台（九十）內地字第九○七三四八三號函准予徵收，並經被告以
    九十年八月三十日九十屏府地徵字第一四二○八八號公告徵收（公告期間自九十
    年九月三日起至九十年十月三日止）。又被告依屏東縣萬巒鄉公所查復系爭土地
    自四十二年一月一日起有原告與訴外人林禎晉之三七五租約存在，乃據以核算原
    告與承租人雙方應領之地價（含地價加四成）補償費分別為新台幣（下同）七七
    一、○七四元及三八五、五三六元，並於公告期滿以九十年十月四日九十屏府地
    徵字第一六一五一六號函通知雙方領取。承租人林晉禎已於九十年十月十七日具
    領其補償費完竣；而原告部分未於期限內領取，遂由被告將之存入土地徵收補償
    費保管專戶待領。嗣原告於九十一年四月十七日及同年六月五日提出陳情主張系
    爭土地已無三七五租約，請被告重新核算並發給全額地價補償費，經被告以九十
    一年五月十日屏府地徵字第○九一○○六一五二四號函及九十一年七月四日屏府
    地徵字第○九一○一○六八七二號函復原告發放無誤，原告不服，提起訴願遭決
    定不受理，遂提起本件行政訴訟。
乙、兩造聲明：
一、原告聲明求為判決：（一）訴願決定及原處分均撤銷。（二）被告應作成給付原
    告補償費新台幣三十八萬五千五百三十六元之處分。
二、被告聲明求為判決：原告之訴駁回。
丙、兩造之爭點：
一、原告主張之理由：
（一）土地徵收條例第二十二條第一項、第二項固然規定對於徵收公告有異議者，應
      於期限內提出異議而謀救濟，然針對此部分之爭執提出訴願或行政訴訟。蓋本
      件爭執所在，係被告明知原告當時與佃農之間有租佃爭議纏訟當中，並由被告
      於九十年十月四日及九十年十一月十二日分別以屏府地徵字第一六一五一六號
      函及屏府地徵字第一八四四一四號函知雙方，其說明三：「訂有三七五租約之
      出租耕地，請業佃雙方攜帶租約書會同前往領取」，以預防錯誤，且免業佃雙
      方有所個人獨占之非法情事發生，乃被告自己既已通知並指示應由業佃雙方共
      同出面並攜帶租約書同往領取，為何違背自己先前之通知及指示，恣令佃農擅
      自領取徵收補償費；原告係針對此部分請求被告加以重新核定及發放補償費，
      而遭其拒絕，是以本案根本與徵收公告之「異議」事項無關，訴願決定，率爾
      以程序上駁回，顯有未洽。
（二）況且，如前所述，原告係以被告自己之前後行政作為互相牴觸矛盾而要求其重
      新核課及發放徵收補償費，被告卻仍堅持己見而加以拒絕，此拒絕之函文（即
      九十一年七月四日屏府地徵字第○九一○一○六八七二號函），應屬行政處分
      而非單純之事實說明而已。
（三）原告與佃農林禎晉之租約爭議，自九十年二月五日開始，原告於九十年四月三
      日陳情鄉公所、縣政府，佃農林禎晉則於九十年四月三十日申請租佃委員會調
      解、九十年五月二十三日萬巒鄉公所調解、九十年十一月二十三日屏東縣政府
      調處、終於九十一年二月二十五日在臺灣屏東地方法院民事第二法庭和解成立
      ，雙方同意終止租約（於和解成立之前，原告完全不知系爭土地之徵收補償費
      已被佃農領取）。今原告與佃農林禎晉之租約終止，原租約書包含一○一一之
      一及一○○七之二，該兩筆土地因和解已無三七五租約，因此原告應領金額依
      徵收土地各項補償費清冊總計應為一、一五六、六一一元。
（四）詎料原告在依法解決租佃爭議之後，而向被告要求核發已無爭議之全額徵收補
      償費用，結果所獲知之回覆（屏東縣政府九十一年五月十日屏府地徵字第○九
      一○○六一五二四號函），竟是被告在租佃爭議未決期間，未依自己先前之規
      定由租佃雙方會同領取之情況下，擅自於九十年十月十七日即任由佃方片面領
      取徵收補償費，其違法發放，已嚴重損及原告之合法權益。
（五）再者，退萬步而言，據被告所計算核發之徵收補償費，依平均地權條例第十一
      條以及實務之通說判例，佃農所能分得之補償地價，應以被徵收土地扣除土地
      增值稅後，所有權人所能獲得之地價補償為限，當不包括加成補償部分在內，
      而本件被告屏東縣政府竟違反前述法令以及實務判例通說，連同本案系爭土地
      「依公告地價加四成」之加成補償部分，亦讓佃農違法領取三分之一，嚴重損
      及原告之合法權益。
二、被告主張之理由：
（一）按「被徵收之土地，應按照徵收當期之公告土地現值，補償其地價。‧‧‧前
      項徵收補償地價，必要時得加成補償。」、「依法徵收‧‧‧之土地為出租耕
      地時，除由政府補償承租人為改良土地所支付之費用，及尚未收獲之農作改良
      物外，並應由土地所有權人，以所得之補償地價，扣除土地增值稅後餘額三分
      之一，補償耕地承租人。前項補償承租人之地價，應由主管機關於發放補償或
      依法提存時，代為扣交。」為土地徵收條例第三十條及平均地權條例第十一條
      第一項、第二項所明定。又「徵收土地或土地改良物應發給之補償費，應於公
      告期滿後十五日內發給之。」為土地徵收條例第二十條第一項前段規定。本徵
      收案於九十年十月三日公告期滿，被告旋以九十年十月四日（九十）屏府地徵
      字第一六一五一六號函通知出（承）租人，並依萬巒鄉公所九十年八月三十日
      屏巒鄉民字第六三一二號函查復之承租人資料予以發放，依法並無不合。至於
      被告前揭函文說明三「訂有三七五租約之出租耕地，請業佃雙方攜帶租約書會
      同前往領取」乙節，並非指業佃雙方均應同時到場且同意才可領取，而仍應依
      前揭平均地權條例第十一條規定辦理，併予說明。
（二）原告主張其被徵收土地已無三七五租約，提出重新核算並發給全額地價補償費
      乙節，卷查本案租佃爭議，雖自民國九十年二月五日開始，原告於九十年四月
      三日陳情鄉公所、縣政府，經承租人林禎晉於九十年四月三十日向萬巒鄉公所
      耕地租佃委員會申請調解不成，續向被告耕地租佃委員會申請調處不成，嗣後
      移送司法機關處理，案經出（承）租人於九十一年二月二十五日在台灣屏東地
      方法院和解成立，和解成立內容：「一、兩造就坐落屏東縣萬巒鄉○○○段一
      ○○七、一○一一地號土地之租賃關係合意於民國九十一年二月二十八日終止
      。」復查本案租約終止時間為九十一年二月二十八日，而本案工程用地公告徵
      收之時耕地三七五租約尚屬存在，被告依據前開法令規定核算出（承）租人應
      領徵收之地價補償費，通知出（承）租人雙方領取，依法並無不符。
（三）另原告主張承租人所能分得之補償地價，應以被徵收土地扣除土地增值稅後，
      所有權人所能獲得之地價補償為限，當不包括加成補償部分乙節，經查內政部
      八十九年六月十五日台（八九）內地字第八九○八○七六號函釋略以：「說明
      二、按土地徵收條例公佈施行後公告徵收之土地，其補償地價應依同條例第三
      十條規定辦理，又依本部八十九年五月九日台內地字第八九○六六九七號函釋
      ：『土地徵收條例第三十條第二項規定徵收補償地價之加成補償，依據立法時
      之說明，其性質屬補償地價之範圍。』是以平均地權條例第十一條第一項規定
      『依法徵收‧‧‧之土地為出租耕地時，‧‧‧應由土地所有權人，以所得之
      補償地價，扣除土地增值稅後餘額之三分之一，補償耕地承租人。』所稱『補
      償地價』，如係土地徵收條例公布施行後公告徵收之案件，則包括土地徵收條
      例第三十條第二項規定徵收補償地價之『加成補償』部分。至條例施行前公告
      徵收之案件，仍應適用本部七十七年八月三十日台內地字第六三○八六○號函
      。」準此，本徵收案，係於土地徵收條例公布施行後公告徵收之案件，被告依
      據上開內政部函釋，代扣出租人應領地價加四成部分三分之一補償費由承租人
      領取，於法有據。
   理  由
一、按「依法徵收或照價收買之土地為出租耕地時，除由政府補償承租人為改良土地
    所支付之費用，及尚未收獲之農作改良物外，並應由土地所有權人，以所得之補
    償地價，扣除土地增值稅後餘額之三分之一，補償耕地承租人。」「前項補償承
    租人之地價，應由主管機關於發放補償或依法提存時，代為扣交。」平均地權條
    例第十一條第一項及第二項分別定有明文。蓋土地徵收，係國家因公用事業之需
    要，對於人民之土地，經由法定程序予以剝奪，故土地徵收應就被徵收土地補償
    以地價，是謂「地價補償」；至徵收之土地如為出租耕地者，依平均地權條例第
    十一條之規定，土地所有權人應以所得之地價補償扣除土地增值稅後餘額之三分
    之一，補償耕地承租人，此即為「佃農補償」（參李建良著「損失補償」一文，
    載於翁岳生編行政法二○○○，第一四七四頁至第一四七五頁）；而此之「佃農
    補償」乃為貫徹憲法上扶植自耕農與自行使用土地人及保障農民生活，以謀國計
    民生均足之基本國策，依平均地權條例第十一條規定，賦予私有土地所有權人應
    就扣除土地增值稅後補償地價餘款之三分之一，補償耕地承租人之義務，以避免
    佃農因耕地喪失不能從事農作物之種植而生活失據。故平均地條例第十一條第一
    項及第二項之規定，其應支付補償耕地承租人之地價者為土地所有權人，主管機
    關不過代為扣交而已，倘耕地承租人有溢領情事，土地所有權人非不得依不當得
    利法則請求耕地承租人返還（最高法院八十八年度台上字第一八九四號、八十九
    年度台上字第二九五九號判決參照）。
二、經查，原告所有系爭土地，經被告於九十年九月三日公告徵收，且依屏東縣萬巒
    鄉公所查復系爭土地有原告與訴外人林禎晉之三七五租約存在，嗣公告期滿無人
    異議，被告乃據以核算並通知原告與林禎晉應領之地價補償費（含加成補償），
    ，分別為原告七七一、○七四元，承租人林禎晉為三八五、五三六元，林禎晉部
    分於九十年十月十七日具領完竣，而原告則未按期領取，被告乃將其應領之補償
    費存入徵收補償費保管專戶；嗣原告於九十一年四月十七日及同年六月五日以其
    與林禎晉之租約已經終止為由向被告申請核發全數補償費，經被告先後函復其代
    原告扣交三分之一補償費予訴外人林禎晉並無錯誤等情，為兩造所自陳，並有被
    告九十年八月三十日九十屏府地徵字第一四二○八八號公告、屏東縣萬巒鄉公所
    九十年八月三十日屏巒鄉民字第六三一二號函、土地地價補償清冊、保管通知書
    、被告九十一年五月十日屏府地徵字第○九一○○六一五二四號函及九十一年七
    月四日屏府地徵字第○九一○一○六八七二號函附原處分卷可稽，自堪認定。而
    原告提起本件訴訟無非以被告明知原告與訴外人林禎晉有三七五租佃爭議，且被
    告既於九十年十月四日及十一月十二日分別以屏府地徵字第一六一五一六號函及
    屏府地徵字第一八四四一四號函知業佃雙方應攜帶租約會同領取補償費，乃竟違
    反上開通知而讓林禎晉單獨領取，屬違法發放，原告當有權請求被告將該三分之
    一補償費核發予原告等語，資為爭執。
三、惟查，被告徵收系爭土地，經屏東縣萬巒鄉公所於九十年八月三十日屏巒鄉民字
    第六三一二號函復系爭土地自四十二年一月一日起訂有三七五租約，其承租人為
    林禎晉，且土地徵收地價補償清冊備註欄亦記載承租人為「林禎晉」，並於徵收
    公告記載「．．．地價補償清冊陳列於被告地政局及內埔、萬巒鄉公所．．．」
    ，惟原告並未於此公告期間即九十年九月三日至同年十月三日間提出異議，參以
    原告與林禎晉之租佃爭議經台灣屏東地方法院九十年度訴字第一○一一號民事案
    件和解結果，係合意於九十一年二月二十八日終止，此為原告所不爭執，並有土
    地地價補償清冊及和解筆錄影本附原處分卷可稽，故系爭土地於公告徵收期滿時
    仍訂有耕地租約，洵堪認定。再者，系爭土地徵收補償費合計為一、一五六、六
    一○元，又上開徵收補償處分於公告期間無人異議，已如前述，故被告對系爭土
    地之徵收補償處分於公告期滿即告確定，詳言之，被告已經對原告作成上開補償
    金額之處分，至應支付補償耕地承租人之地價者為土地所有權人即原告，被告不
    過代為扣交而已，於被告已對原告作成補償處分並不影響。且被告應依平均地權
    條例第十一條第二項規定代扣補償耕地承租人地價，既為法令賦予被告代扣之公
    法義務，原告復未於法定期間內聲明不服而告確定，則被告代原告扣交承租人林
    禎晉應領之補償費，並無不合，原告前揭主張，並不可採。且縱令承租人林禎晉
    有溢領或不該受領情事，揆諸前揭說明，其應支付補償耕地承租人之地價者原為
    土地所有權人，故原告應依不當得利法則循民事訴訟途徑訴請耕地承租人返還，
    始為正辦，原告並無事後再向被告申請作成核發該部分補償費之請求權存在，故
    原告主張被告應重新核發云云，殊有誤解。又原告另指被告曾通知伊與承租人應
    會同雙方領取補償款，惟竟由承租人單獨領取乙節，係屬發放補償費執行程序問
    題，原告若因此受有損害，亦屬別一法律問題，究不得再請求被告作成補償之處
    分。
四、綜上所述，原告之主張均不足採，故被告依平均條例第十一條第二項規定將原告
    應支付予耕地承租人之地價代為扣交予訴外人林禎晉，並無不合，原告於被告代
    為扣交後復申請被告就該部分補償費核發予原告，被告予以否准，並無違誤，訴
    願決定以原告未於徵收公告期間內提出異議，且被告否准之函復非行政處分而從
    程序上決定不受理，理由雖有未洽，惟其駁回原告訴願之結論尚無不同，原告提
    起本件訴訟，求為撤銷訴願決定及原處分，並無理由；又原告並無請求被告對其
    重新作成相當於前述已代為扣交耕地承租人金額之補償請求權存在，是其另請求
    被告應作成給付原告補償費新台幣三十八萬五千五百三十六元之處分，亦無理由
    ，均應予駁回。
五、據上論結，本件原告之訴為無理由，依行政訴訟法第二百條第二款、第九十八條
    第三項前段，判決如主文。
中      華      民      國    九十二    年      五      月    二十八    日
                              高雄高等行政法院第一庭
                                          審判長法官    陳光秀
                                          法      官    李協明
                                          法      官    簡慧娟
右為正本係照原本作成。
如不服本判決，應於判決送達後二十日內向本院提出上訴書狀，其未表明上訴理由者
，應於提起上訴後二十日內向本院提出上訴理由書（須按對造人數附繕本）；如於本
判決宣示或公告後送達前提起上訴者，應於判決送達後二十日內補提上訴理由書（須
附繕本）。未表明上訴理由者，逕以裁定駁回。
提起上訴應預繳送達用雙掛號郵票七份（每份三十四元）。
中      華      民      國    九十二    年      五      月    二十八    日
                                          法院書記官    楊曜嘉


司法院資訊處製作；財團法人民間司法改革基金會備份。
